臺灣高等法院民事判決
                                 110年度重上更一字第27號
上  訴  人  程翔建設股份有限公司

法定代理人  吳晋宗  
訴訟代理人  易定芳律師
被  上訴人  金林國際投資股份有限公司

法定代理人  曾聰林  
訴訟代理人  林坤賢律師
            王怡潔律師

上列當事人間請求股權變更登記等事件，上訴人對於中華民國10
7年9月28日臺灣士林地方法院107年度重訴字第134號第一審判決
提起上訴，經最高法院發回更審，本院於110年12月29日言詞辯
論終結，判決如下：
    主      文
上訴駁回（確定部分除外）。
原判決主文第1項應更正為「程翔建設股份有限公司應於股東名
簿將附表編號⒈至⒙、編號⒛號所示股票、股數記載其股東名稱為
金林國際投資股份有限公司，並記載其住址為臺中市○區○○○街0
段00號10樓之1」。
第一、二審訴訟費用（除確定、撤回部分外）及發回前第三審之
訴訟費用，由上訴人負擔。
    事實及理由
壹、程序部分
一、查被上訴人於原審起訴時之聲明為「被告（即上訴人）應
    將附表一所示之股票變更登記為原告（即被上訴人）所有，
    並將原告之姓名及住所記載於股東名簿內」(見原審卷㈠第9
    頁)，經原審就上開聲明行使闡明權，被上訴人變更為「被
    告應將附表一所示之股票號碼、股數、原告姓名及住址記載
    於股東名簿」（見原審卷㈡第6頁）。而原判決主文第1項為
    「被告（即上訴人）應於其股東名簿內，將如附表編號一至
    編號二十所示之『股票號碼』欄記載之號碼、『股數』欄記載之
    股份，登記為原告所有，並將原告之姓名及住所（臺中市○
    區○○○街0段00號10樓之1）記載於其股東名簿。」；本院前
    審再次確認被上訴人之聲明，被上訴人則稱「關於聲明所述
    ，『登記所有』僅為表達方式，因上訴人拒絕登記，所以依照
    公司法請求上訴人辦理登記」等語（見本院前審卷第251頁
    ）。堪認原判決主文就被上訴人之聲明及其主張之真意，並
    無訴外裁判，僅係主文用語精準程度之範疇，上訴人於本院
    前審指摘原判決訴外裁判（見本院前審卷第252頁），顯有
    誤會，先予敘明。
二、按在第二審為訴之變更或追加，非經他造同意，不得為之，
    但請求之基礎事實同一者，不在此限，民事訴訟法第446條
    第1項但書、第255條第1項第2款定有明文。查被上訴人於原
    審起訴聲明原為：上訴人應將系爭股票之股票號碼、股數
    、被上訴人姓名及住所記載於其股東名簿等語(見原審卷㈡第
    6頁)；嗣因上訴人之股東名簿欄位並無「股票號碼」，
　　被上訴人乃更正其聲明為「被上訴人應將系爭股票之股數欄
    記載之股份及被上訴人之姓名、住所記載於其股東名簿」等
    語(見本院卷第304頁)，核其請求之基礎事實同一，與前開
    規定相符，應予准許。
貳、實體部分
一、被上訴人主張：上訴人實際負責人即訴外人莊瑞凱（下逕稱
    其名）為向伊籌措坐落臺北市○○區○○段0○段○000○0○00○地號
    都市更新單元之開發資金，先後於民國100年6月2日、102年
    6月8日及102年11月21日簽立讓渡書，依序將如附表編號1至
    20號之200萬股、編號21至28號之80萬股、編號29至34號之6
    0萬股之股票（附表編號1-18、20號股票，下稱系爭股票；
    附表編號19、21-34部分業經判決確定，不在本院審理範圍
    ）讓與伊，並於簽立各該讓渡書同時，將系爭股票背書、交
    付予伊執有，伊已取得系爭股票所有權；惟伊於106年5月23
    日以存證信函催告上訴人將伊之股東資料登記於股東名簿，
    未獲置理。又上訴人實收資本額登記為新臺幣6,550萬元，
    應發行股份為655萬股，除伊所持系爭股票外，現登記訴外
    人吳晋宗、吳忠和（下逕稱其名）各持有205萬6,850股、27
    7萬4,000股，合計已超過上訴人發行總數。惟吳晋宗、吳忠
    和與莊瑞凱等人間就系爭股票移轉登記為虛偽買賣，吳晋宗
    、吳忠和無從依背書轉讓方式受讓系爭股票，實際所有權人
    仍為莊瑞凱，莊瑞凱現已陷於無資力狀態，伊為保障債權，
    爰依公司法第165條第1項、第169條規定及股東之固有權、
    自益權，求為命上訴人應於股東名簿將系爭股票、股數記載
    其股東名稱為被上訴人及記載被上訴人之住址（即臺中市○
    區○○○街0段00號10樓之1）等語（原判決判准上訴人應將系
    爭股票號碼欄記載之號碼、股數欄記載之股份，登記為被上
    訴人所有，並將被上訴人姓名及住所記載於其股東名簿，駁
    回被上訴人其餘請求。兩造均就其敗訴部分提起上訴，被上
    訴人於本院前審撤回對吳晋宗、吳忠和之起訴，並追加請求
    上訴人應將編號21-34號股票登記為被上訴人所有，追加部
    分願供擔保為假執行，本院前審為被上訴人部分勝訴、部分
    敗訴判決；兩造再就其敗訴部分上訴；嗣經最高法院就系爭
    股票即附表編號1-18、20號部分廢棄發回本院審理，其餘部
    分均告確定，被上訴人並撤回關於塗銷吳晋宗、吳忠和於股
    東名簿記載之部分，均不在本院審理範圍）。並答辯聲明為
    ：㈠上訴駁回、㈡如受不利判決，願供擔保免為假執行。
二、上訴人則以：系爭股票為莊瑞凱持以向被上訴人借款，僅係
    作為擔保之用，於莊瑞凱清償債務時，被上訴人即應歸還系
    爭股票予莊瑞凱，性質屬於設質擔保，被上訴人非系爭股票
    所有權人。又系爭股票縱補正空白背書，然股票背面之轉讓
    登記表，公司登記證章竟出現2個版本之上訴人印章，足認
    轉讓不實等語，資為抗辯。並上訴聲明：㈠原判決不利上訴
    人部分廢棄。㈡上開廢棄部分，被上訴人在第一審之訴及假
    執行之聲請均駁回。
三、本院之判斷：
  ㈠被上訴人主張因借款予莊瑞凱，經莊瑞凱於100年6月2日讓渡
    系爭股票，交付並背書轉讓取得系爭股票所有權，得請求上
    訴人辦理股東名簿登記。上訴人則否認莊瑞凱與被上訴人間
    有讓與系爭股票權利之合意，抗辯：莊瑞凱僅將系爭股票作
    為借款擔保，縱被上訴人嗣補正空白背書，惟股票轉讓登記
    表關於上訴人登記證章係偽造，且莊瑞凱已將股權出售移轉
    予吳晋宗、吳忠和，且辦畢股東名簿登記，而取得股權等語
    。經查：
　⒈按107年8月1日修正前公司法第164條前段規定，記名股票，
    由股票持有人以背書轉讓之，並應將受讓人之姓名或名稱記
    載於股票，明定記名股票應以完全背書方式轉讓，排除以空
    白或略式背書轉讓記名股票之方式。而記名股票之受讓人雖
    得經出讓人之授權而自行於股票記載其姓名或名稱，以完成
    記名股票轉讓之生效要件，惟受讓人在未依授權記載完成前
    ，該記名股票仍不生轉讓效力（最高法院109年度台上字第3
    239號判決意旨參照，即本件之發回意旨）。
　⒉查系爭股票正面均記載股東為莊瑞凱，為上訴人合法發行之
    股票，為上訴人不爭執（見原審卷㈡第7頁、本院前審卷第11
    4頁），堪予認定，而上訴人之記名股票，其股票權利轉讓
    與否，應依前揭規定為之。又依系爭股票背面股票轉讓登記
    表上首列出讓人欄位均蓋有莊瑞凱之印文章、受讓人欄位則
    為林忠溪之印文，次列出讓人欄位為林忠溪之印文，次受讓
    人欄業據被上訴人蓋章補正背書，已完成記名股票轉讓之生
    效要件等情，有被上訴人當庭提出系爭股票原本為據（影本
    見本院卷第41-78頁），並為上訴人所不爭執（見本院卷第1
    04頁），且有林忠溪出具之讓渡書在卷可按（見原審卷㈠第2
    2頁），足認被上訴人已以完全背書之方式依法取得系爭股
    票。
　㈡上訴人雖抗辯：莊瑞凱於只是將系爭股票質押予被上訴人，
    並無將股權轉讓被上訴人。且莊瑞凱已將股權出售移轉予吳
    晋宗、吳忠和，且辦畢股東名簿登記云云，並提出103年10
    月17日莊瑞凱代表上訴人與吳晋宗、廖秀華所簽之股權轉讓
    協議書、匯款單，103年12月27日莊瑞凱代表上訴人與吳忠
    和、廖周美女所簽之股權轉讓協議書、匯款單及上訴人股東
    名簿為憑（見原審卷㈠第189至206頁、第214至218頁）。惟
    查：　
　⒈證人莊瑞凱於原審固證稱：「伊向被上訴人借錢，提供股票
    ，等於質押，等伊還錢」、「伊與原告公司並非買賣，只是
    質押給原告公司」等語；惟其亦證稱「原告解釋成讓渡，伊
    也可以」、「原告是借我錢的人，是債權人，所以他的要求
    ，伊都會儘量配合，如果他要求過戶，伊也會過戶」等語(
    見原審卷㈡第8-9、15頁)。堪認其已表明願配合過戶予被上
    訴人之意願，且其嗣於本院提出經公證之聲明書，載明「本
    人莊瑞凱先前因為向金林公司（即被上訴人）借錢周轉，因
    而分別…將程翔公司（即上訴人）之股票…轉讓給金林公司作
    為擔保之用，當時即有授權金林公司日後自行在受讓人處蓋
    章。另因日後本人確實無力償還借款，因而除上開…股票外
    ，另再轉讓程翔公司編號…股票用以抵付借款」等語，此有
    莊瑞凱110年7月29日聲明書在卷可按（見本院卷第191頁）
    。且被上訴人與林忠溪等人間之股份買賣契約書第二點亦載
    有「乙方（即林忠溪等人）所持有系爭股票實際上皆為莊瑞
    凱所有，乙方僅為人頭，乙方同意依據莊瑞凱之指示，將股
    票以債作價轉讓給甲方（即被上訴人）所有」等語(見最高
    法院卷第75頁)；足認莊瑞凱嗣已將系爭股票以債作價轉讓
    被上訴人，並授權被上訴人在受讓人處蓋章，以完成背書轉
    讓。上訴人所辯證人莊瑞凱僅將系爭股票質押予被上訴人，
    委無足採。又莊瑞凱既已出具上開聲明書確認其轉讓系爭股
    票之真意，則上訴人請求調閱臺灣士林地方檢察署107年度
    偵字第8771號案件，以確認、比較莊瑞凱於該案件之陳述，
    難認有必要，附此敘明。
　⒉再者，莊瑞凱代表上訴人與吳晋宗、吳忠和於103年10月17、
    103年12月27日所簽股權轉讓協議書之轉讓時間（見原審卷㈠
    第189、196-197頁），均在被上訴人受讓股票之後。且
　　證人莊瑞凱亦證述「伊與被上訴人、吳晋宗、吳忠和當初都
    是借錢，因伊繳不起利息給被上訴人，被上訴人提示伊票跳
    票後，吳晋宗、吳忠和知道伊跳票，為了保障他們的權利，
    要求伊將股份轉讓出來登記在他們名下，才有被證1、3之股
    份轉讓協議書的資料」等語（見原審卷㈡第11頁）。是依其
    所述，其於103年10月17日、同年12月27日代表上訴人與吳
    晋宗、吳忠和分別簽立股權轉讓協議書，並將協議書所載之
    股數登記於股東名簿上之真意，亦是為保障吳晋宗、吳忠和
    之債權，非如上開股權轉讓協議書所載吳晋宗、吳忠和投資
    上訴人；況上訴人自承：吳晋宗、吳忠和於受讓系爭股票股
    權時，並不知悉上訴人有公開發行股票等語（見本院前審卷
    第114頁），足見吳晋宗、吳忠和並未依前揭㈠⒈有關記名股
    票轉讓之法律規定取得系爭股票之權利，則即使股東名簿上
    載有關於吳晋宗、吳忠和股權之登記，亦不影響被上訴人取
    得系爭股票之權利。
  ㈢至於上訴人抗辯：起訴時被上訴人所提出原證1之系爭股票（
    見原審卷㈠第23-58、61-62頁），其背面股票轉讓登記表僅
    首列蓋有股票移轉之公司登記證章，起訴後被上訴人所提出
    原證6之系爭股票（同本院上證1所示之股票，見本院卷第41
    -78頁、原審卷㈠第258-295、298-299頁），次列雖蓋有股票
    移轉之公司登記證章，然首列與次列之公司證章不同，係因
    106年間起訴時證人莊瑞凱已非上訴人負責人，無法取得上
    訴人印章，故上開上訴人印章係偽造云云；經比對原證1、
    原證6系爭股票背面股票轉讓登記表首列、次列股票移轉之
    公司登記證章欄關於上訴人之印文樣式雖有不同；然證人莊
    瑞凱於原審提示上開證物予以辨認時稱：這是伊在借款之際
    就交付公司印章及股東印章給原告（被上訴人）人員蓋章，
    他們蓋完後再將印章還給伊等語（見原審卷㈡第17頁）。堪
    認被上訴人之訴訟代理人於本院審理時稱：起訴時所附的原
    證1是留存於事務所之舊版本，後來律師與被上訴人確認，
    被上訴人因不黯法律，以為每次轉讓公司都要蓋章，有要求
    莊瑞凱印章，才又有原證6，原證1及原證6都是起訴前就蓋
    好了等語（見本院卷第219頁、原審卷㈠第257頁），尚非子
    虛。復審酌公司大小章通常不只一套章，足認原證6及上證1
    股票背面股票轉讓登記表上上訴人之印章均為真正，上訴人
    此部分之抗辯，要無可採。
  ㈣又107年8月1日修正前公司法第169條規定：「股東名簿應編
    號記載左列事項：各股東之姓名或名稱、住所或居所。各
    股東之股數；發行股票者，其股票號數。發給股票之年、
    月、日。…發行特別股者，並應註明特別種類字樣。採電腦
    作業或機器處理者，前項資料得以附表補充之。…」，而上
    開記載於股東名簿之事項即為表彰股東相關股權之股數及權
    利。又按股份之轉讓，非將受讓人之姓名或名稱及住所或居
    所，記載於公司股東名簿，不得以其轉讓對抗公司。前項股
    東名簿記載之變更，於股東常會開會前30日內，股東臨時會
    開會前15日內，或公司決定分派股息及紅利或其他利益之基
    準日前5日內，不得為之，公司法第165條第1項、第2項定有
    明文。而修正前公司法第164條所謂股票持有人，應包括股
    票名義人，及因背書而取得股票之人，又背書為記名股票轉
    讓之唯一方式，只須背書轉讓，受讓人即為股票之合法持有
    人，因此記名股票在未過戶以前，可由該股票持有人更背書
    轉讓他人，至同法第165條第1項所謂不得以其轉讓對抗公司
    ，係指未過戶前，不得向公司主張因背書受讓而享受開會及
    分派股息或紅利而言，並不包括股票持有人請求為股東名簿
    記載變更之權利，此觀同法條第2項而自明（最高法院60年
    台上字第817號判例要旨參照）。準此，已合法受讓取得公
    司股份之人，非將其姓名或名稱及住所或居所記載於公司股
    東名簿，無從向公司主張有股東之資格而行使其諸如表決權
    等股東權。是股東本於股東權之權能，自得本於該公司股東
    之資格，請求公司將其姓名或名稱及住所或居所，記載於公
    司股東名簿，以表彰其股東權。經查，系爭股票既已背書並
    交付而轉讓予被上訴人，而為上訴人之股東，業如前述，則
    依前開說明，被上訴人即得請求上訴人將系爭股票之股數、
    被上訴人姓名及住址記載於股東名簿，以表彰被上訴人之權
    利。
四、綜上所述，被上訴人主張就系爭股票，已因背書轉讓取得股
    權，基於公司法第165條第1項、第169條之規定，請求於股
    東名簿內將系爭股票、股數記載其股東名稱為被上訴人，及
    記載住址為「臺中市○區○○○街0段00號10樓之1」，為有理由
    ，應予准許。從而，原審就系爭股票為上訴人敗訴之判決，
    並依兩造聲請為准、免假執行之諭知，核無不合，上訴人就
    此部分提起上訴，求予廢棄改判，為無理由，應予駁回。惟
    被上訴人為符合上訴人股東名簿欄位之登載事項而更正起訴
    聲明，且原判決關於附表編號⒚之股票經本院前審駁回被上
    訴人之請求，並經最高法院駁回被上訴人此部分上訴確定，
    已非本院審理範圍，爰將原判決主文第1項更正為本判決主
    文第2項，併予敘明。
五、本件事證已臻明確，兩造其餘之攻擊或防禦方法及所用之證
    據，經本院斟酌後，認為均不足以影響本判決之結果，爰不
    逐一論列，附此敘明。
六、據上論結，本件上訴為無理由，依民事訴訟法第449條第1項
    、第78條，判決如主文。
中　　華　　民　　國　　111 　年　　1 　　月　　12　　日
                  民事第二十二庭
                      審判長法  官  張靜女
                            法  官  范明達
                            法  官  葉珊谷
正本係照原本作成。
如不服本判決，應於收受送達後20日內向本院提出上訴書狀，其
未表明上訴理由者，應於提出上訴後20日內向本院補提理由書狀
（均須按他造當事人之人數附繕本）上訴時應提出委任律師或具
有律師資格之人之委任狀；委任有律師資格者，另應附具律師資
格證書及釋明委任人與受任人有民事訴訟法第466 條之1第1項但
書或第2項所定關係之釋明文書影本。
中　　華　　民　　國　　111 　年　　1 　　月　　12　　日

                            書記官  陳玉敏

附表：

編號  股票號碼    股數    股票所載股東姓名 1  98-NF-0000000    10萬股    莊瑞凱 2  98-NF-0000000    10萬股    莊瑞凱 3  98-NF-0000000    10萬股    莊瑞凱 4  98-NF-0000000    10萬股    莊瑞凱 5  98-NF-0000000    10萬股    莊瑞凱 6  98-NF-0000000    10萬股    莊瑞凱 7  98-NF-0000000    10萬股    莊瑞凱 8  98-NF-0000000    10萬股    莊瑞凱 9  98-NF-0000000    10萬股    莊瑞凱 10  98-NF-0000000    10萬股    莊瑞凱 11  98-NF-0000000    10萬股    莊瑞凱 12  98-NF-0000000    10萬股    莊瑞凱 13  98-NF-0000000    10萬股    莊瑞凱 14  98-NF-0000000    10萬股    莊瑞凱 15  98-NF-0000000    10萬股    莊瑞凱 16  98-NF-0000000    10萬股    莊瑞凱 17  98-NF-0000000    10萬股    莊瑞凱 18  98-NF-0000000    10萬股    莊瑞凱 19  98-NF-0000000    10萬股    莊瑞凱 20  98-NF-0000000    10萬股    莊瑞凱 21  98-NF-0000000    10萬股    莊瑞凱 22  98-NF-0000000    10萬股    莊瑞凱 23  98-NF-0000000    10萬股    莊凱瑞 24  98-NF-0000000    10萬股    郭玉珠 25  98-NF-0000000    10萬股    郭玉珠 26  98-NF-0000000    10萬股    郭玉珠 27  98-NF-0000000    10萬股    郭玉珠 28  98-NF-0000000    10萬股    郭玉珠 29  98-NF-0000000    10萬股    郭玉珠 30  98-NF-0000000    10萬股    郭玉珠 31  98-NF-0000000    10萬股    郭玉珠 32  98-NF-0000000    10萬股    廖周美女 33  98-NF-0000000    10萬股    廖周美女 34  98-NF-0000000    10萬股    廖周美女